【裁判字號】    95,台上,7155
【裁判日期】    951222
【裁判案由】    偽造文書
【裁判全文】
最高法院刑事判決            九十五年度台上字第七一五五號
上  訴  人  甲○○
選任辯護人  蘇文奕律師
            陳郁芬律師
上列上訴人因偽造文書案件，不服台灣高等法院台南分院中華民
國九十五年十月五日第二審判決（九十五年度上訴字第七八七號
，起訴案號：台灣台南地方法院檢察署八十五年度偵字第八一一
六號），提起上訴，本院判決如下：
    主  文
原判決撤銷，發回台灣高等法院台南分院。
    理  由
本件原判決認定緣另案判決共同被告張友禮於民國八十四年十月
間起，租用台南市○○街九十八號三樓作為代書業務處所，因得
知客戶欲申請信用卡融資，惟無法提出資力證明等文件，認有利
可圖，乃與真實姓名不詳之「黃宗彬」成年男子（由檢察官另分
他案處理）謀議，共同基於概括之犯意，由張友禮提供台灣區各
中小企業公司名冊、扣繳憑單、薪資表，及由張友禮、「黃宗彬
」各提供其本人或友人之銀行、郵局存摺，以電腦掃描之方式，
先後多次偽造委辦信用卡客戶之八十四年度所得稅扣繳憑單、薪
資表及銀行、郵局存摺、在職證明等不實資力證明，進而持向各
銀行申請辦理信用卡二十件左右，至八十五年四月間，因「黃宗
彬」與客戶發生糾紛而退出合夥。張友禮乃承上概括犯意，自八
十五年四月起，夥同上訴人甲○○及胡萬金、呂東賢共同基於偽
造文書之概括之犯意聯絡（胡萬金、呂東賢均業經原審法院分別
判處有期徒刑一年八月、二年，並均諭知緩刑四年確定），先由
胡萬金在台南縣永康市○○○街二一五之一號日營不動產店內及
上訴人在台南市○○路某處，分別受理客戶委辦信用卡之申請，
或依張友禮指示至委辦客戶處，各受理客戶委辦信用卡之申請，
再將收取客戶之信用卡申請資料匯集交予張友禮，再由張友禮轉
交予呂東賢攜至台南市○○路經緯大廈十六樓群耕實業公司，以
其友人存摺及以張友禮提供之台灣區中小企業公司名冊及銀行、
郵局存摺，以電腦掃描之方式，先後多次偽造委辦信用卡客戶之
前揭各種不實資力證明後，由張友禮以郵寄或交由各辦卡銀行業
務員之方式送件申辦信用卡（以上客戶姓名、辦卡銀行、偽造之
資力證文件均詳如原判決附表一所示）。上訴人、胡萬金則分別
在各銀行審核中，以轉接電話方式假冒申辦客戶應付銀行之電話
徵信，使各發卡銀行誤信為真，准以核發信用卡，足以生損害於
各發卡銀行、各該公司、上開金融機構等。發卡後，張友禮再依
信用額度百分之十之比率，向客戶取佣金，由張友禮、呂東賢、
胡萬金、上訴人四人均分（即每人百分之二‧五）。嗣於八十五
年六月三日為法務部調查局台南市調查站（下稱調查站）在台南
市○○街九十八號三樓查獲，並扣得原判決附表二所示之證物（
其中原判決附表一所示偽造之資力證明及附表二編號三至十一所
示之物，係張友禮所有供或預備供本案犯罪所用之物）等情。因
認第一審論處上訴人共同連續行使偽造私文書，足以生損害於他
人罪刑之判決，為無不合，予以維持，駁回上訴人在第二審之上
訴，固非無見。
惟查(一)、刑事審判上之共同被告，係為訴訟經濟等原因，由檢察
官或自訴人合併或追加起訴，或由法院合併審判所形成，其間各
別被告及犯罪事實仍獨立存在。故共同被告對於其他共同被告之
案件而言，為被告以外之第三人，本質上屬於證人，為確保被告
對證人之詰問權，證人於審判中，應依法定程序，到場具結陳述
，並接受被告之詰問，其陳述始得作為認定被告犯罪事實之判斷
依據。刑事訴訟法於九十二年二月六日經總統公布增訂第二百八
十七條之二規定：「法院就被告本人之案件調查共同被告時，該
共同被告準用有關人證之規定」，並於同年九月一日施行。本件
原審於九十五年九月二十八日審判時，對上訴人調查共同被告胡
萬金、呂東賢時，未依前開規定適用人證之調查程序，俾使共同
被告胡萬金、呂東賢立於證人之地位而為陳述（見原審卷第一一
一至一二六頁），致有不當剝奪其對於證人之正當詰問權，所踐
行之訴訟程序難謂適法。(二)、原判決為上訴人有罪之論斷，其理
由以上訴人確於上開時、地，與張友禮、胡萬金、呂東賢等四人
共同分工偽造如原判決附表一所示之客戶不實資力證明及信用卡
，並於發卡後由上訴人與張友禮、胡萬金、呂東賢各分得百分之
二‧五之佣金等情，業據上訴人在第一審坦承，核與共同被告張
友禮、胡萬金於偵查中之供述相符，且張友禮、胡萬金、呂東賢
等亦分別在第一審審理時供承上情屬實……並據如原判決附所示
被害人林宗勳等指訴在卷，復有如原判決附表一所示偽造之資力
證明、附表二編號三、五至九所示之物品扣案足資佐證云云。然
查共同被告張友禮於八十五年六月三日在調查站係供稱「……再
與呂東賢合作，此時客戶都需胡萬金及甲○○等人幫忙應付銀行
徵信查詢，故由客戶信用卡消費額度中抽取10%佣金，而由胡萬
金或甲○○及報件者（提供或介紹貸款者）合得5%佣金，我與呂
東賢各合得2.5%……」（見偵字第六九五三號影印卷第三宗第十
五頁），此與原判決所引用張友禮供稱「……由胡萬金、甲○○
及報件者合得5%佣金……」，已有不合。再原判決理由記載「張
友禮、胡萬金、呂東賢等亦分別在第一審審理時供承上情屬實」
。然胡萬金、呂東賢於第一審均堅詞否認有與張友禮等人共同犯
罪，有第一審法院八十六年度訴字第一三一三號筆錄及判決可稽
，原判決引用證據與卷內資料不符，已有採證違法。另卷內亦無
原判決附表所示被害人林宗勳等人之供述筆錄可供查證，且原判
決附表一編號24係上訴人；編號28係共同被告胡萬金，其二人既
為共犯，如何又能認係被害人？且其等既為本件之共犯，其二人
所為信用卡申請，是否亦須給付百分之十佣金予張友禮，亦待究
明。(三)、原判決犯罪事實認定原判決附表一所示偽造之資力證明
及附表二編號三至十一所示之物，係張友禮所有供或預備供本案
犯罪所用之物，惟未載明其所憑之證據及認定之理由，已有理由
不備。且原判決理由欄又以該附表一所示之偽造資力證明，因無
法明確分別何部分係張友禮與上訴人共犯所用之物，為免執行困
難，故未對上訴人諭知沒收，事實認定與理由說明，不相一致，
亦有矛盾。又原判決附表二編號參係「代辦信用卡給付佣金憑證
」；編號伍「電話紀錄簿」；編號柒「銀行照會冊」；編號捌「
客戶管制冊」；編號玖「照會申請信用卡客戶之注意事項」，似
非屬偽造之私文書，原判決一併諭知沒收，尚有未合。(四)、卷查
共同被告張友禮於八十五年六月三日在調查站供稱「扣押物編號
捌之一之客戶管制冊為先期我介紹客戶予黃宗彬及日營不動產公
司承辦信用卡之資料，其中亦有部分係我承辦」；另於同年八月
十五日偵查中供稱「（問提示編號６之證物，那些是怎麼來的？
）黃宗彬交給賀凰電腦的，打出來的」（見同上卷第十七頁、第
三０九頁），上揭證物似為張友禮與黃宗彬共犯所用之物，而與
本件無關，尚待究明。以上或係上訴意旨所指摘，或為本院得依
職權調查之事項，應認原判決有撤銷發回更審之原因。至原判決
不另諭知無罪部分，基於審判不可分之原則，併予發回。
據上論結，應依刑事訴訟法第三百九十七條、第四百零一條，判
決如主文。
中    華    民    國  九十五  年   十二   月  二十二  日
                      最高法院刑事第十庭
                          審判長法官  洪  清  江
                                法官  石  木  欽
                                法官  李  伯  道
                                法官  林  勤  純
                                法官  陳  晴  教
      本件正本證明與原本無異
                                      書  記  官
中    華    民    國  九十五  年   十二   月  二十九  日
                                                    m


司法院資訊處製作；財團法人民間司法改革基金會備份。
